臺灣高等法院臺南分院刑事裁定
110年度毒抗字第229號
抗  告  人  臺灣臺南地方檢察署檢察官
被      告  楊志明




上列抗告人因被告違反毒品危害防制條例案件，不服臺灣臺南地
方法院110年度毒聲字第224號中華民國110年3月16日裁定，提起
抗告，本院裁定如下：
    主  文
原裁定撤銷，發回臺灣臺南地方法院。
    理  由
一、抗告意旨略以：按因毒品危害防制條例修正及最高法院刑事
    大法庭民國109年11月18日109年度台上大字第3826號裁定變
    更適用觀察、勒戒處遇之對象、標準及頻率，為此法務部與
    衛生福利部及專家學者業已研議修正「有無繼續施用毒品傾
    向評估標準」，就評分項目、前科紀錄有所調整，並於110
    年3月26日生效。本件被告依修正前之「有無繼續施用毒品
    傾向評估標準」評估後認為有繼續施用毒品傾向，惟其於適
    用修正後之「有無繼續施用毒品傾向評估標準」重行評估後
    ，或有評估為無繼續施用傾向之可能性。原裁定未能參考適
    用修正後之評估標準表，恐有影響被告權益之虞。爰提起抗
    告，請求撤銷原裁定，更為適當合法之裁定等語。
二、按犯第10條之罪，檢察官應聲請法院裁定，或少年法院（地
    方法院少年法庭）應先裁定，令被告或少年入勒戒處所觀察
    、勒戒，其期間不得逾2月；觀察、勒戒後，檢察官或少年
    法院（地方法院少年法庭）依據勒戒處所之陳報，認受觀察
    、勒戒人無繼續施用毒品傾向者，應即釋放，並為不起訴之
    處分或不付審理之裁定；認受觀察、勒戒人有繼續施用毒品
    傾向者，檢察官應聲請法院裁定或由少年法院（地方法院少
    年法庭）裁定令入戒治處所強制戒治，其期間為6 個月以上
    ，至無繼續強制戒治之必要為止。但最長不得逾1 年，毒品
    危害防制條例第20條第1 項、第2 項定有明文。且該條為強
    制規定，法院無裁量餘地，首先敘明。復按勒戒處所應注意
    觀察受觀察、勒戒人在所情形，經醫師研判其有或無繼續施
    用毒品傾向後，至遲應於觀察、勒戒期滿15日前，陳報該管
    檢察官或少年法院（庭），觀察勒戒處分執行條例第8 條第
    1 項亦定有明文。是依前揭法條規定，研判受觀察、勒戒者
    有無繼續施用毒品傾向者，為勒戒處所內之專業醫師。再按
    有無繼續施用毒品傾向之評估標準，並非完全以受觀察、勒
    戒人勒戒後之結果為準，勒戒前之各種情況，仍應作為評估
    之依據，依勒戒處所評分說明手冊規定，係以前科紀錄與行
    為表現、臨床評估、社會穩定度三項合併計算分數，每一大
    項皆有靜態因子與動態因子。先以靜態因子分數評分，靜態
    因子分數總分在60分（含）以上為「有繼續施用毒品傾向」
    ；60分以下，與動態因子分數相加，如果總分在60分（含）
    以上，為「有繼續施用毒品傾向」。故有無「繼續施用毒品
    傾向」，係依具體個案之臨床實務及相關事證等情綜合判定
    ，有其相當之專業依據及標準，且涉及專門醫學，又衡酌強
    制戒治之目的，係為協助施用毒品者戒斷毒品之心癮及身癮
    所為之一種保安處分類型，而該評估標準係適用於每一位受
    觀察、勒戒處分之人，具一致性、普遍性、客觀性，倘其評
    估由形式上觀察，無擅斷或濫權等明顯不當之情事，法院原
    則即宜予尊重。 　　
三、經查：
　㈠本件被告因施用第二級毒品，經原審裁定送勒戒處所觀察、
    勒戒，經送法務部○○○○○○○○附設勒戒處所執行觀察、勒戒後
    ，該所依前科紀錄與行為表現、臨床評估、社會穩定度分別
    予以評分結果，靜態因子得分合計143 分（其中前科紀錄與
    行為表現部分為118分，臨床評估為26分，社會穩定度為5 
    分），動態因子三項合計則為6 分，總分合計149 分，綜合
    判斷後認有繼續施用毒品傾向，此有卷附有無繼續施用毒品
    傾向評估標準紀錄表、有無繼續施用毒品傾向證明書在卷可
    稽。
　㈡本案上開評估暨判斷結果乃評定機關依法務部101 年1 月3
    日法矯字第1000600160號發佈之「有無繼續施用毒品傾向評
    估標準說明手冊」及「有無繼續施用毒品傾向評估標準紀錄
    表」而為評估記分暨綜合判斷之結果，原非無據。然法務部
    為因應毒品危害防制條例之修正及109 年11月18日最高法院
    刑事大法庭109 年度台上大字第3826號裁定意旨，經該部洽
    請衛生福利部協助研修「有無繼續施用毒品傾向評估標準」
    ，邀集專家學者及相關機關研商後，新版之「有無繼續施用
    毒品傾向評估標準說明手冊」及「有無繼續施用毒品傾向評
    估標準紀錄表」，業於110 年3 月26日修正並即日起實施；
    其中關於「前科紀錄與行為表現」之第1 項及第3 項之計分
    方式均有所修正、變動，修正前「有無繼續施用毒品傾向評
    估標準說明手冊」關於「前科紀錄與行為表現」第1 項「毒
    品犯罪相關司法紀錄」計分方式為每筆10分，總分不設上限
    ，第3 項「其他犯罪相關紀錄」計分方式為每筆2 分，總分
    不設上限，修正後「前科紀錄與行為表現」第1 項「毒品犯
    罪相關司法紀錄」計分方式為每筆5 分，總分上限為10分，
    第3 項「其他犯罪相關紀錄」計分方式為每筆2 分，總分上
    限為10分，此有司法院刑事廳110 年3 月26日電話傳真函，
    暨法務部110 年3 月26日法矯字第11006001760 號函等影本
    在卷可憑。是本件被告經觀察勒戒後，關於其是否有繼續施
    用毒品傾向之判斷標準已有重大變動。
　㈢依上揭新修正評估標準手冊及紀錄表所載，關於受觀察勒戒
    人之司法前案紀錄（含毒品犯罪相關司法紀錄及其他犯罪相
    關紀錄）之計分方式，既已有所修正、變動，本件被告依前
    揭新修正後之評估標準加以評估計分結果，總分數是否仍在
    60分以上，非無疑問，則其綜合判斷結果是否仍維持認定被
    告確有繼續施用毒品傾向等，即有待觀察勒戒處所及醫療專
    責人員依據被告各項紀錄、資料及觀察勒戒期間之行為表現
    ，再詳予評估、評分及判斷，而此乃攸關於被告是否應接受
    強制戒治，自有再詳予查明之必要；又有無繼續施用毒品傾
    向之認定既涉及醫療專業評估，尚不宜由法院逕行為之，而
    應由本案偵辦檢察官命矯正機關所屬醫療專責人員再行評估
    為宜。
四、綜上，原裁定未及審酌上揭有無繼續施用毒品傾向評估標準
    說明手冊及有無繼續施用毒品傾向評估標準紀錄表之行政規
    章已發生重大變動，致未能酌情請檢察官依新修正規定內容
    補正相關評估資料，尚有未洽。檢察官執上開理由提起抗告
    ，為有理由，自應由本院將原裁定撤銷，並為保障被告權益
    及兼顧其審級利益，將本件發回原審法院更為適當之裁定。
據上論斷，應依刑事訴訟法第413條前段，裁定如主文。 　　
中　　華　　民　　國　　110 　年　　4 　　月　　7 　　日
                  刑事第三庭    審判長法　官  陳連發
                                      法　官  洪榮家
                                      法　官  何秀燕
以上正本證明與原本無異。
不得再抗告。
　　　　　　　　　　　　　　　　　　　書記官  翁心欣　
中　　華　　民　　國　　110 　年　　4 　　月　　7 　　日